【裁判字號】    99,簡上,115
【裁判日期】    991210
【裁判案由】    確認本票債權不存在
【裁判全文】
臺灣士林地方法院民事判決             99年度簡上字第115號
上  訴  人  呂麗花
被 上訴 人  林文龍
訴訟代理人  黃維星
上列當事人間確認本票債權不存在事件，上訴人對於中華民國99
年5 月14日本院士林簡易庭98年度士簡字第1619號第一審判決提
起上訴，經本院於民國99年11月25日言詞辯論終結，判決如下：
    主      文
原判決廢棄。
確認被上訴人執有上訴人共同簽發，票號WG00000000號
，發票日為民國九十七年十二月二日，面額新臺幣肆拾萬元，到
期日為民國九十八年六月一日之本票債權不存在。
第一、二審訴訟費用由被上訴人負擔。
    事實及理由
一、上訴人提起本訴主張：被上訴人林文龍前持向臺灣宜蘭地方
    法院聲請准許強制執行之裁定，經該院以98年度司票字第30
    6 號裁定准予強制執行，由上訴人與上訴人之子張芳銘共同
    簽發，發票日為民國97年12月2 日、面額為新臺幣（下同）
    400,000 元，未載受款人，到期日為98年6 月1 日之本票1
    紙（以下簡稱系爭本票）。係上訴人遭訴外人李思賢以恐嚇
    稱：「如果不簽，小心你和你家人的安全」之脅迫方式，為
    顧及家人安全，始簽發之本票，故提起本訴以撤銷系爭本票
    發票之意思表示。且因張芳銘前曾向被上訴人借款400,000
    元，為擔保清償借款，上訴人業於97年7 月29日提供不動產
    予被上訴人設定最高限額抵押權，並與張芳銘於97年7 月29
    日共同簽發同面額之本票交付被上訴人，系爭本票只是該本
    票即將到期時，經李思賢之脅迫而簽發，事實上上訴人與李
    思賢間並無債權債務之原因關係。況被上訴人亦是以顯不相
    當之對價120,000 元自李思賢受讓系爭本票，上訴人對李思
    賢無原因關係之抗辯，亦得向被上訴人為主張。是依法提起
    本訴，聲明請求確認被上訴人執有系爭本票債權不存在。
二、被上訴人則以：被上訴人未委由李思賢脅迫上訴人簽發系爭
    本票，系爭本票係被上訴人對於李思賢有會款債權200,000
    元、借款債權80,000元，並另支付價款120,000 元（總計
    400,000 元）之對價，自李思賢處受讓取得系爭本票，並非
    以不相當之對價取得等語資為抗辯。
三、本件原審對於上訴人之請求，判決上訴人全部敗訴。上訴人
    於本院對原判決全部聲明不服，求為廢棄原判決，並於本院
    聲明，請求：(一)廢棄原判決後，(二)被上訴人執有系爭本票債
    權不存在。
四、不爭執事項及爭點整理：
（一）不爭執事項：
   1、被上訴人於98年8月19日以存證信函通知上訴人及張芳銘
      二人，李思賢將借款債權400,000 元及自民國98年6 月1
      日起至清償日至按年息百分之6 計算之利息讓與被上訴人
      （原審卷第32頁）。
   2、98年6 月4 日曾有報案紀錄載述：「債權人李思賢69.8.
      22Ｚ00 0000000 因債務糾紛，債務人張芳銘欠其25萬元，
      未有暴力討債情事。永豐銀行二張票據（15萬元6.4 到期
      10萬元、6.5 到期）」等字樣（本院卷第18頁）。
（二）爭執事項：
   1、上訴人是否因受脅迫而得撤銷發行系爭本票的意思表示？
   2、被上訴人是否未以相當之對價取得系爭本票，而不得享有
      優於前手之權利？
五、本院得心證之理由：
（一）上訴人撤銷發行系爭本票之意思表示之效力
      按當事人主張其意思表示係被詐欺或脅迫而為之者，應就
      其被詐欺或被脅迫之事實，負舉證之責任，最高法院47年
      度台上字第1632號著有判例。本件上訴人主張其因李思賢
      脅迫，始簽發系爭本票等情，為上訴人聲請本院調閱臺北
      市政府警察局北投分局受理各類案件紀錄表（以下簡稱報
      案紀錄，本院卷第18頁）為據，惟該報案紀錄的受理時間
      ，依紀錄顯示為98年6 月4 日21時31分，且附註：「債權
      人李思賢69.8.22Ｚ00 0000000因債務糾紛，債務人張芳銘
      欠其25萬元，未有暴力討債情事。永豐銀行二張票據（15
      萬元6.4 到期10萬元、6.5 到期）」等字樣（本院卷第18
      頁），顯與系爭本票係於97年12月2 日開立，及上訴人所
      指摘之情節不符，上訴人對此固仍陳稱：97年12月2 日第
      一次簽發本票時，李思賢就在其住處脅迫伊簽發本票云云
      ，惟同時自承並無當時受脅迫之證明等語（本院卷第22頁
      ），是參照上揭判旨，上訴人所陳脅迫之事實，並無法證
      明，是上訴人自不得以其係遭受脅迫而簽立系爭本票為由
      ，撤銷其發票之意思表示。
（二）上訴人之票據抗辯
   1、按本票之發票人原應於本票上記載受款人之姓名或商號，
      未載受款人者以執票人為受款人，至於無記名本票則得依
      交付轉讓之，票據法第120 條第1 項第3 款，第3 項，第
      124 條準用同法第30條第1 項後段定有明文。又到期日後
      （支票為付款提示日後）之無記名票據為交付讓與，亦具
      有權利移轉之效力，受讓人固仍享有票據上之權利，僅受
      讓票據者不受票據法第13條規定：「票據債務人不得以自
      己與發票人或執票人之前手間所存之抗辯事由對抗執票人
      」之保護，票據債務人得以對抗讓與人之事由，轉而對抗
      執票人而已（司法院72年第三期司法業務研究會研究意見
      同其意旨，可資參照）。本件系爭本票為未載受款人之無
      記名本票，且到期日為98年6 月1 日，而依被上訴人所述
      ，其係依債權讓與之方式於系爭本票到期日後之98年8 月
      19日自李思賢受讓系爭本票債權，有被上訴人所提出讓與
      契約書、回執、通知信函在卷可稽（原審卷第30、31、32
      頁）。從而可推知被上訴人係於到期日後，始因李思賢的
      交付而取得系爭本票之持有，是參照上揭意旨，被上訴人
      之票據權利喪失票據抗辯限制之保護，上訴人可將其與李
      思賢間之對抗事由對抗被上訴人。
   2、縱認被上訴人實際受交付系爭本票之時間係在到期日前而
      仍受票據抗辯限制之保護，惟按無對價或以不相當之對價
      取得票據者，不得享有優於其前手之權利，亦為票據法第
      14條第2 項所明定。本件上訴人主張被上訴人僅以支付李
      思賢120,000 元之不相當對價受讓系爭本票，亦不受票據
      抗辯限制之保護，被上訴人固坦認係支付李思賢120,000
      元受讓系爭本票，惟以其對李思賢尚有其他債權，亦因受
      讓系爭本票作為對價之用，故非無相當對價取得系爭本票
      等語為辯。經查：被上訴人係以120,000 元之代價取得系
      爭本票乙節，有被上訴人自行所提出之讓與契約書載明：
      「本件債權買賣總價款共計壹拾貳萬元正，立契日當天繳
      清」等語明確，上訴人亦未爭執該契約之真正，堪信為真
      實。被上訴人為說明在120,000 元以外，尚有其他之對價
      ，聲請證人李思賢到庭證稱：伊曾起一個互助會，因於98
      年10月間宣告倒會，被上訴人有二個活會，經其結算應給
      付被上訴人200, 000元，另外陸續向被上訴人借款累計約
      80,000元，與上述之120,000 元併計，事實上係以400,00
      0 元之價格讓與被上訴人等語（原審卷第55頁），被上訴
      人復提出互助會名單資為佐證（本院卷第44頁）。上揭證
      詞業為上訴人所否認，而被上訴人所提出的名單，並無被
      上訴人之姓名，雖經被上訴人解釋名單有代稱「喬丹」者
      為張芳銘、「小江」就是被上訴人，「黃朝君」是被上訴
      人接手之代稱云云，惟上訴人亦於原審提出互助會名單一
      紙，不僅也無被上訴人之姓名，格式、內容亦不一致（原
      審卷第85、86頁），是被上訴人所提出的會單亦未經其證
      明為真正，自不足佐憑。而參以上揭被上訴人係於98年8
      月19日即受讓系爭本票之原因債權，李思賢卻於同年10月
      間始宣告倒會，故於10月間尚須經過會員間的結算始能算
      定李思賢積欠會員的確定金額，李思賢卻早於2 個月前，
      即能知悉積欠被上訴人之金額，而以讓與系爭本票債權作
      為對價，所證與常理顯有不符，李思賢之證詞堪難為據。
      故應以上訴人所提出之讓與契約記載為準，被上訴人係以
      120,000 元不相當對價取得系爭本票之持有，參照上揭規
      定意旨，上訴人主張得以其與李思賢間之抗辯事由對抗被
      上訴人，與法有合，應足可採。
（三）上訴人的對抗事由
      本件上訴人主張其與李思賢間並無債權債務之原因關係，
      為上訴人於原審及本院一再陳稱：伊與李思賢並不熟稔，
      是因其子張芳銘於97年7 月29日向被上訴人借貸400,000
      元，利息先扣40,000元，之後每月給40,000元，且借錢當
      時尚設定債權額為520,000 元之抵押權予被上訴人，簽發
      系爭本票係基於李思賢之要求，與李思賢間沒有債權債務
      關係等語不移。核與被上訴人聲請之證人張芳銘證述：「
      李思賢當時是口頭表示我所簽發原證二上方本票（按即97
      年7 月29日所簽發之本票），林文龍嫌保障不夠，要求我
      再簽發系爭本票，我要求李思賢要先安排我與被告本人見
      面確認，但李思賢要我先簽發系爭本票，他日後再安排我
      與被告見面，並承諾會向被告爭取將其中一張重覆簽發之
      本票先還給我，我不疑有他才簽章在系爭本票」，「系爭
      抵押權所擔保之借款債務40萬元，並沒有與被告約定清償
      期，是我個人與被告間的借貸關係，原告只是擔任物的所
      有權人，其實債務並非原告向被告所借，至於抵押權設定
      契約書的填載我不清楚如何設定」等語（原審卷第68頁背
      面）有關上訴人負擔系爭本票債務，係肇因於張芳銘向被
      上訴人借款，其與李思賢間並無債權債務關係情節一致，
      被上訴人對該證詞亦於原審中當庭表示並無意見。雖被上
      訴人為證明系爭本票係上訴人向李思賢借款而簽發，而聲
      請李思賢到庭證稱：系爭本票係伊於97年12月1 日晚上10
      、11點左右，由上訴人及張芳銘在其住處房間直接共同簽
      發交付予伊，上訴人尚要求將部分現金匯入某銀行帳號，
      部分現金直接至張芳銘的店面當面交付云云（原審卷第54
      頁），惟李思賢所證為上訴人所否認，且被上訴人對於李
      思賢匯款予上訴人及面交現款予張芳銘等事實並無提出其
      他證明以資佐證為真，況李思賢前向上訴人住所催討債務
      ，隨同員警至派出所時，本可輕易以上訴人積欠其債務為
      交代，卻從未談及上訴人積欠其債務事，此從上開報案紀
      錄之內容僅記載李思賢係為催討張芳銘之債務等情即明。
      是李思賢有關上訴人向其借貸的證詞，堪難採信，自不足
      為憑。從而，上訴人所陳李思賢與其並無債權債務關係，
      既屬有據，應認屬實。則上訴人持其與李思賢間並無借貸
      或其他債務等原因關係，向被上訴人為抗辯，被上訴人自
      不得依系爭本票向上訴人請求票款。
六、綜上所述，系爭本票之債權並不存在。從而，上訴人依法請
    求聲明請求確認系爭本票債權不存在，即屬有據，自應予以
    准許，原審判命駁回上訴人之訴，依法尚有未洽，上訴意旨
    指摘原判決不當，求予廢棄改判，為有理由，自應由本院予
    以廢棄改判如主文第2 項所示。
七、本件事證已臻明確，兩造其餘舉證及攻擊防禦方法，核與判
    決結果不生影響，爰不予一一論述，附此敘明。
八、據上論結，本件上訴為有理由，依民事訴訟法第436 條之1
    第3項 、第450條 、第78條，判決如主文。
中    華    民    國    99    年    12    月    10    日
                  民事第一庭  審判長法  官  俞慧君
                                    法  官  王怡雯
                                    法  官  古振暉
以上正本證明與原本無異。
本件判決不得上訴。
中    華    民    國    99    年    12    月    23    日
                                    書記官  姜貴泰

司法院資訊處製作；財團法人民間司法改革基金會備份。
